【裁判字號】    87,訴,249
【裁判日期】    890309
【裁判案由】    貪污
【裁判全文】
臺灣宜蘭地方法院刑事判決                          八十七年度訴字第二四九號
    公  訴  人  臺灣士林地方法院檢察署檢察官
    被      告  壬○○
    選任辯護人  柯士斌
                黃憲男
    被      告  丙○○
    被      告  乙○○
    被      告  己○○
    被      告  戊○○
    右四人共同
    選任辯護人  邱松根
    被      告  丁○○
    選任辯護人  劉良知
    被      告  庚○
右列被告因違反貪污治罪條例案件，經檢察官提起公訴 (八十六年度偵字第四０三八
號、第四０三九號、第四八八０號、第四九五九號、第四九六０號、第四九六一號、
第四九六二號)，本院判決如左：
    主  文
壬○○依據法令從事公務之人員，對於職務上之行為，期約賄賂，處有期徒刑肆年。
褫奪公權貳年。
丙○○、乙○○、己○○、戊○○、丁○○、庚○均無罪。
    事  實
一、民國八十四年八月三十日羅東鎮公所與冬山鄉代表就羅東鎮公所設置冬山鄉大進
    村垃圾掩埋場回鐀金案達成協議後，而於羅東鎮民代表會召開臨時會審查羅東鎮
    興建垃圾衛生掩埋場工程冬山鄉大進村及三星鄉大隱村回鐀金案前，羅東鄉鎮民
    代表會主席壬○○在羅東地區，某次與受羅東鎮公所委託為上開興建垃圾衛生掩
    埋場工程規劃、設計及監造之中亞工程顧問股份有限公司（以下稱中亞公司）負
    責人癸○○會面時，向癸○○表示先拿錢給代表，否則開會時，代表的手舉不起
    來等語，癸○○乃透過關係向下包承攬廠商表示，須拿錢打點鎮民代表，嗣癸○○於八十四年九月二十七日起迄同年十月二日因病在博仁醫院住院治療，壬○○
    於八十四年九月二十八日癸○○住院期間為要求癸○○交付賄款乙事，曾到博仁
    醫院找過癸○○，惟適有上開工程之下包承攬廠商甲○○、蔡金城等人亦在場，
    故未與癸○○多作交談，嗣癸○○因該回鐀金案必須鎮代表會通過同意鎮公所墊
    付，羅東鎮垃圾掩埋場工程始得開工之緣故，乃於羅東鎮代表會召開臨時會（八
    十四年十月三日開會）審查上開回鐀金案前二天左右，在電話中與壬○○約定於
    八十四年十月二日下午，在台北市○○○路○段皇冠力霸飯店一樓咖啡廳見面，
    壬○○如期赴約，並當面向癸○○表示鎮代表會有十個代表是他的人，沒有拿到
    錢，他們的手舉不起來，大進村的回鐀金案就沒有辦法順利通過，工程就沒有辦
    法開工，因癸○○表示無現金，雙方最後同意，由癸○○交付面額各為新台幣（
    下同）一百六十萬元及四十萬元、票期為工程開工日（當時認八十四年十月三日
    鎮代表會審查回鐀金案通過後一個星期內應可開工）起算一個月之支票各一張，
    雙方並約定票到期不可以提示，而須持支票換取現金，惟上開二張支票均因存款
    不足，癸○○於上開工程開工後即向壬○○表示，不會讓其兌現，壬○○於上開
    支票到期後，曾打十餘次電話要求癸○○給付現金，然癸○○均表示沒有錢，壬○○最後恐出問題，不得已將支票燒燬滅證。
二、案經法務部調查局台北市調查處移送臺灣士林地方法院檢察署檢察官偵查起訴，
    並經臺灣士林地方法院移轉本院管轄。
    理  由
壹、有罪部分：
一、訊之被告壬○○固坦承有收受癸○○所交付之支票二張，惟辯稱：伊並無犯罪的
    意思，且未到過醫院找過癸○○，支票是癸○○在台北見面時硬塞給伊，後來伊
    已將支票燒燬，又回鐀金案經多次開會協議，遲早都會通過的，伊不可能為此向
    癸○○要求行賄云云。經查，被告壬○○於檢察官偵訊時自白：在開協調會（應
    是鎮代表會開臨時會）前二、三天，癸○○打電話給伊，約伊於翌日下午三時到
    台北力霸大飯店一樓咖啡廳見面，見面後，癸○○表示過二天就要開會審查回鐀
    金案，拜託伊將那案子通過，並拿出二張支票，一張一百六十萬元、一張四十萬
    元，表示係中亞公司及承包商甲○○要給伊的，要伊收下支票打發代表。癸○○
    在電話中原本表示要拿現金給伊，在見面時，卻拿出二張支票，而依他所說是要
    拿給十個人，每個人二十萬元，癸○○於電話中原來表示要拿現金給伊，因他突
    然用支票，且支票原就已開好了，伊一時也慌了，因為拿支票沒辦法提示，亦不
    敢提示，所以才燒掉等情（見臺灣士林地方法院檢察署八十六年度偵字第四０三
    九號卷八十六年五月一日及八十六年五月五日之訊問筆錄）。而被告曾於羅東鎮
    代表會召開臨時會審查冬山鄉大進村回鐀金案前向癸○○要求賄賂，並曾於癸○○於八十六年九月二十七日起因病於台北博仁醫院住院治療期間之某日，到醫院
    找癸○○，並於鎮代表會開臨時會審查大進村回鐀金案之前一天在台北力霸大飯
    店一樓咖啡廳收受癸○○所交付之二張支票等情，業據共同被告癸○○（現於臺
    灣高等法院審理中）於台北市調查處及檢察官偵訊時供述綦詳（見臺灣士林地方
    法院檢察署八十六年度偵字第四０三五號八十六年四月九日台北市調查處調查筆
    錄、同日檢察官訊問筆錄、八十六年四月十六日檢察官訊問筆錄），其中就交付
    支票之經過情形，證人癸○○並明確證稱：「我們約好在力霸飯店見面，魏說代
    表會有十個代表是他的人，沒有拿到錢，他們手舉不起來，後來我就開一張一百
    三十萬元支票給他，他說要現金，我說沒有現金而發爭執，後來他說你開二張各
    一百六十萬、四十萬元，我去調現，你貼我三分利息，我同意，後來爭執後，約
    定一個星期後起算一個月內兌現，我並交待不可提示，要他拿這二張票來換現金
    。後來票到期，他打電話給我十幾次，要求現金，我說沒錢，後來魏就到代表會
    拿這一百六十萬元支票展示給代表看表示他沒有私吞這筆款」等語（見八十六年
    四月十七日台北市調查處調查筆錄及同日檢察官訊問筆錄），核與被告壬○○於
    偵查中自白癸○○拜託伊通過大進村回鐀金案，而於鎮代表會開會前在台北力霸
    大飯店一樓咖啡廳交付伊面額各為一百六十萬元及四十萬元之支票二張等情節，
    尚屬相符，足認被告壬○○與癸○○於上開時間在台北力霸飯店會面時，確有達
    成期約賄賂之合意。而癸○○於臺灣士林地方法院法官調查時雖改稱：「我只是
    想敷衍一下，事實上我不想付。（支票）無人提示」等語，應屬事後迴護被告壬○○之詞，自應以其於台北市調查處及檢察官偵訊時所為供述內容較為何採；其
    次，本件工程承包廠商蔡金城供稱：「八十四年十月王在仁向伊說可開工，但要
    三百五十萬元，伊向朋友調票，與甲○○、陳志成到博仁醫院看癸○○，當時壬○○亦在場」等語（見同上檢察署八十六年度偵字第四０三三號八十六年四月九
    日台北市調查處調查筆錄及同年月十日檢察官訊問筆錄），又甲○○亦供稱：「
    八十四年十月間，癸○○在博仁醫院住院時，叫陳志成告訴我，要開工要三百五
    十萬元，才能順利開工，當時我拿支票去醫院時，壬○○亦在場，我拿支票龔說
    不要，要現金」等語（見同上檢察署八十六年度偵字第六四一七號八十六年七月
    十八日訊問筆錄及本院八十八年九月二十八日訊問筆錄），核與癸○○指稱被告
    壬○○於其在博仁醫院住院期間曾到訪乙節相符，另參以癸○○確自八十四九月
    二十七起迄同年十月二日止，因心絞痛在博仁醫院住院治療等情，亦有該醫院八
    十八年五月十日（八八）博總字第五一０號函在卷可證，綜上所述，足認被告壬○○所辯於羅東鎮代表會開會前未曾到博仁醫院找過癸○○云云，尚無可採；再
    者，羅東鎮公所就本件垃圾衛生掩埋場新建工程雖就大進村社區回鐀金與冬山鄉
    代表於八十四年八月三十日達成協議，有該協調會紀錄在卷可稽，惟鄉（鎮、市
    ）民代表會有議決鄉（鎮、市）預算及財產處分之職權，而鄉（鎮、市）公所對
    鄉（鎮、市）民代表會之議決案應予執行，為省縣自治法第二十條第一項第二款
    、第四款及第二十一條所明定，故羅東鎮公所關於上開回鐀之墊付仍須提案送鎮
    民代表會審查通過始得執行，為此羅東鎮公所乃於羅東鎮代表會八十四年十月十
    月三日召開第十五屆第七次臨時會議時，提出「為本鎮興建垃圾衛生掩埋場工程
    需要，請貴會同意先行墊付冬山鄉大進村及三星鄉大隱村回鐀金案共計新台幣捌
    佰柒拾萬元正，俟辦理八十五年度第一次追加減預算時轉正，請予審議。」之議
    案，此亦有宜蘭縣羅東鎮民代表會於八十九年元月二十六日以八九鎮代字第０六
    五號函檢送本院之該會第十五屆第七次臨時會議羅東鎮公所提案第三號紀錄影本
    一份附卷可稽，則本件垃圾衛生掩埋場新建工程要開工須上開回鐀金案有依協議
    執行，而該回鐀金案之執行又須鎮民代表議決通過，癸○○為求鎮代表會通過該
    回鐀金案而得以順利開工，乃交付被告壬○○工程開工後起算一個月兌現之支票
    二張，其間自有對價之關係。綜上所述，應認被告壬○○選任辯護人為被告辯護
    指出癸○○應無行賄或期約行賄之真意，且被告縱有收受癸○○所交付之支票之
    事實，亦與該回鐀金案之表決無任何對價關係云云，亦容無可採。事證明確，本
    件被告壬○○於偵查中自白為羅東鎮代表會審查通過鎮公所大進村垃圾掩埋場回
    鐀金案乙事，於上開時地收受癸○○所交付之二張支票等情，應與事實相符。
二、按所為「期約」係指係行賄者與受賄者相互約定期間交付賄賂或不正利益，雙方
    已意思表示合致，惟尚待屆期交付之意，而所謂「交付」係指受賄者因行賄者交
    付而已實際受領其賄賂或享有不正利益之意。本件癸○○固交付被告壬○○面額
    各一百六十萬元及四十萬元之支票二張，惟雙方約定於系爭工程開工後一個月內
    兌付，且不能提示而須以該支票換取現金，則依其雙方之合意應僅屬約定交付賄
    賂，並尚待屆期交付，是被告壬○○所為應僅該當期約賄賂之行為。核被告壬○○所為應係犯貪污治罪條例第五條第一項第三款之期約賄賂罪。又查被告行為後
    ，貪污治罪條例已於八十五年十月二十三日修正公布，同年月二十五日生效。被
    告所犯對於職務上之行為期約賄賂罪，修正後貪污治罪條例（新法）第五條第一
    項第三款法定刑併科罰金之數額，雖從修正前貪污治罪條例（舊法）所定新台幣
    二百萬元以下，大幅提高為新台幣六千萬元以下（新舊法條次相同）。惟新法第
    八條第二項前段規定：「犯第四條至第六條之罪，在偵查中自白，如有所得並自
    動繳交全部所得財物者，減輕其刑」，察其意旨，顯見犯該法第四條至第六條之
    罪而有所得者，除在偵查中自白外，尚須具備自動繳交全部所得財物之要件，始
    能依該項規定減輕其刑。若無犯罪所得，因其本無所得，自不生應否具備該要件
    之問題，僅在偵查中自白，即有上開規定之適用。本件被告與癸○○期約賄賂後
    ，癸○○並未依約屆期交付賄款，是其本身並無所得。被告復在偵查中自白，與
    上開必減其刑之規定相符。而依舊法第八條規定，犯第四條至第六條之罪，在偵
    查中自白者，僅得減其刑。又有期徒刑必減者，其最高度及最低度應併減輕之。
    得減者，僅係得以減輕其刑。被告所犯對於職務上之行為期約賄賂罪，新法第五
    條第一項第三款法定刑併科罰金之數額，雖較舊法為多，但適用新法第八條第二
    項前段為必減其刑，適用舊法第八條則僅得減其刑，適用新法處斷之最高度刑顯
    較適用舊法處斷之最高度刑為輕，綜合比較結果，自以適用新法對被告較為有利
    ，爰整體適用新法依同條例第八條第二項前段之規定減輕其刑。爰審酌被告犯罪
    之動機、目的、其為民意代表應本於選民之附託在議事殿堂為民喉舌善盡其監督
    行政之職責，竟就通過鎮公所向代表會提出之回鐀金審議案件，與癸○○期約賄
    賂，以及被告犯罪後之態度等一切情狀，量處如主被所示之刑，並依貪污治罪條
    例第十七條之規定褫奪公權二年。至被告與癸○○期約賄賂時，癸○○所交付與
    被告之支票二紙，因被告供稱已因燒燬而滅失，復查無證據足認其二紙支票尚存
    在，爰不為沒收之諭知。
貳、無罪部分：
甲、被告丙○○、乙○○、己○○、戊○○、丁○○貪污部分：
一、公訴意旨以癸○○於羅東鎮代表會召開臨時會前二天左右，以電話聯絡被告壬○○北上之是日上午十一時許，被告壬○○召集代表會副主席即被告丙○○及代表
    即被告乙○○、己○○、戊○○、丁○○等五人到其主席辦公室，向上開代表說
    明癸○○欲拿錢行賄，請各位代表支持通過議案等情，獲得被告丙○○等五位代
    表一致首肯。被告壬○○如期赴約並收受癸○○所交付之面額各為一百六十萬元
    及四十萬元之支票二張，嗣於上開臨時會中，被告壬○○復召集被告丙○○、乙○○、己○○、戊○○、丁○○共六人在被告壬○○宅處，被告壬○○提出上開
    一百六十萬元支票，商議朋分賄款，結果以收受支票，事後恐將暴露，懼不敢提
    示朋分，被告壬○○最後決定燒燬支票滅證。因認被告丙○○、乙○○、己○○
    、戊○○、丁○○等人與被告壬○○間有收受賄款之共同犯意聯絡，且均涉犯貪
    污治罪條例第五條第一項第三款之期約、收受賄賂罪嫌云云。
二、按犯罪事實應依證據認定之，無證據不得推定其犯罪事實。又不能證明被告犯罪
    者，應諭知被告無罪之判決。刑事訴訟法第一百五十四條、第三百零一條定有明
    文。又認定不利於被告之事實，須依積極證據，苟積極證據不足為不利於被告事
    實之認定時，即應為有利被告之認定，更不必有何有利之證據，最高法院三十年
    上字第八一六號著有判例。
三、訊之被告丙○○、乙○○、己○○、戊○○、丁○○等人均否認有貪污之犯行，
    惟查：本件被告丙○○於檢察官偵訊時供承：「開會前二天左右上午，壬○○叫
    伊、丁○○、己○○、乙○○、戊○○五人到其辦公室，壬○○說台北那邊的人
    會拿錢出來，但沒有說是規劃的人或承包商，當時大家都有同意要拿錢。後來在
    會期中某日晚上，壬○○打電話叫我們五人到他家，在桌上看到那張一百六十萬
    元之支票，我看到支票說不拿，而其他的人也說不能拿，乙○○並表示唐榮馬公
    司以一億二千多萬元得標的工程，下包才三千八、九百萬元承作，差了數千萬元
    一定會有問題，且又是拿到支票會被人設計，所以當場大家決議，不要拿支票，
    有人向壬○○說支票是你拿來的，你要負責處理掉，至於他後來如何處理不知道
    。」等語（見同上開檢察署八十六年度偵字第四九六０號卷八十六年五月三日訊
    問筆錄），而被告乙○○於偵查中復供承：「代表會開會前二天，壬○○在其辦
    公室告訴我們台北的中亞要拿錢來給我們分，當時大家都有默許要拿錢，講好後
    ，壬○○到台北拿錢，伊當時因投資ＫＴＶ，錢被股東吞掉經濟不佳，才答應拿
    錢。後來聽劉剛信說九千多萬之工程，竟以三千多萬元做，即唐榮以一億二千多
    萬元得標，劉剛信係以三千九百多萬元左右為下包承作，嗣後又被解約，劉剛信
    說這錢不能拿，有危險，所以開會第一天，在鎮公所二樓代表會辦公室外走廊向
    壬○○拒絕。當天晚上，壬○○叫我們五人到其家，看到該張一百六十萬元支票
    ，伊重述劉剛信之陳述，並表示拿現金還可以，拿支票會被設計，所以五位代表
    均表示不要拿，後來壬○○說燒掉了。」等語（見同上檢察署八十六年度偵字第
    四九六二號卷八十六年五月二日訊問筆錄），另被告戊○○於檢察官偵訊時亦供
    承：「乙○○在檢察官訊問時所言之情節是對的，開會前二天左右上午十一時許
    ，壬○○叫我們到他辦公室說此事，當天說好後，我有先離開，隔天就找不到壬○○，他是否去台北拿錢我不知道，而在吳李龍（即乙○○）向我們說過劉剛信
    之事後，我們就不要拿錢，在代表會開會那天，吳李龍在代表會外走廊拒絕壬○○，當天壬○○叫我們五人到他家，我們都拒絕了。」等語（見同上開檢察署八
    十六年度偵字第四九六一號卷八十六年五月二日訊問筆錄），則被告丙○○、乙○○、戊○○等人上開供述內容，與被告壬○○於檢察官偵訊自承：伊與丙○○
    、乙○○、己○○、戊○○、丁○○等五位代表是於癸○○第一次打電話約伊出
    來談錢之事後，在代表會伊辦公室內談此事，當時沒有明確說一個人拿多少，只
    說台北的顧問公司癸○○說要給我們二百萬元，拿來再分，伊才去癸○○處拿，
    而二百萬元是癸○○在電話中說的等情（見同上開檢察署八十六年度偵字四０三
    九號八十六年五月一日及同年月五日之訊問筆錄），就有被告丙○○、乙○○、
    己○○、戊○○、丁○○與被告壬○○有達成要收受賄賂之合意乙節，核屬相符
    ，顯見被告壬○○、丙○○、己○○、乙○○、戊○○、丁○○等人當時確有收
    受賄款之犯意聯絡。
四、惟按所為「期約」係指係行賄者與受賄者相互約定期間交付賄賂或不正利益，雙
    方已意思表示合致，惟尚待屆期交付之意，而所謂「交付」係指受賄者因行賄者
    交付而已實際受領其賄賂或享有不正利益之意。查本件被告壬○○於檢察官偵訊
    既自承：伊與丙○○、乙○○、己○○、戊○○、丁○○等五位代表是於癸○○
    第一次打電話約伊出來談錢之事後，在代表會伊辦公室內談此事，當時沒有明確
    說一個人拿多少，只說台北的顧問公司癸○○說要給我們二百萬元，拿來再分，
    伊才去癸○○處拿，而二百萬元是癸○○在電話中說的等情，且被告壬○○於癸○○來電邀約之翌日果依約至台北與癸○○會面，亦已如前文所述，足徵被告壬○○於電話中已與癸○○達成期約賄賂，乃依約要至台北受領賄款。而於被告壬○○告知其等人癸○○將行賄後，雖與被告壬○○有達成要收受賄賂之合意，惟
    被告壬○○到台北與癸○○見面後謹取回癸○○所交付面額各一百六十萬元及四
    十萬元之支票二張，且其雙方就該二紙支票約定於系爭工程開工後一個月內兌付
    ，且不能提示而須以該支票換取現金，則依其雙方之合意應仍僅屬約定交付賄賂
    ，並尚待屆期交付，是被告壬○○所為自僅該當期約賄賂之行為，亦已前文所述
    ，而期約賄賂並非被告丙○○、乙○○、己○○、戊○○、丁○○與被告壬○○
    達成之犯意聯絡，又依貪污治罪條第五條第一項第三款之不違背職務之受賄罪並
    無未遂犯之處罰規定，則被告丙○○、乙○○、己○○、戊○○、丁○○雖有收
    受賄賂之犯意，但實際既未受領任何賄賂或不正利益，自尚難以貪污治罪條例第
    五條第一項第三款之不違背職務之受賄罪相繩。此外，復查無其他積極證據足認
    被告丙○○、乙○○、己○○、戊○○、丁○○等人有何向癸○○要求或期約賄
    賂等行為，爰依法為右開被告無罪之諭知。
乙、被告庚○偷工減料貪污部分：
一、公訴意旨略以：八十四年底甲○○將羅東垃圾掩埋場箱型石籠部分工程，轉包給
    庚○承作，庚○即向盟凱工程股份有限公司（以下簡稱盟凱公司）實際負責人黃
    建仁洽購石籠材料，為偷工減料，明知依合約規定須使用四米全張即一米乘一米
    乘四米高鍍鋅鐵絲網，竟於八十四年十二月十六日向建仁採購三米乘一米乘一米
    九十組、二米乘一米乘一米一百八十組、四米乘一．五米乘一米三十組；同年十
    九日採購四米乘一米乘一米二十組、三米乘一米乘一米四十組、三米乘一米乘一
    米九十組、二米乘一米乘一米九十組之半邊缺蓋石籠網，共缺少一四六０立方米
    ，嗣於同月二十一日僅四米乘三米四十片供應四百八十立方米之用蓋，共偷減網
    料九八０立方米，果以庚○承包鐵絲網每立方米價格四百元，共計三十九萬二千
    之高鍍鋅鐵絲網。因認被告庚○涉有貪污治罪條例第四條第一項第三款經辦公用
    工程偷工減料舞弊破壞公用工程之結構安全罪嫌等語。
二、按犯罪事實應依證據認定之，無證據不得推定其犯罪事實。又不能證明被告犯罪
    者，應諭知被告無罪之判決。刑事訴訟法第一百五十四條、第三百零一條定有明
    文。又認定不利於被告之事實，須依積極證據，苟積極證據不足為不利於被告事
    實之認定時，即應為有利被告之認定，更不必有何有利之證據，最高法院三十年
    上字第八一六號著有判例。
三、訊之被告堅決否認有公訴人所認之上開犯行，且辯稱：伊於八十六年八月二日檢
    察官偵訊時，是恐再被收押，才為與事實不符之自白，實際上伊自甲○○處承攬
    之工程，僅石籠網之施工，且是包工不包料，石籠網材是由甲○○出資購買，網
    材其雖有幫忙向盟凱公司訂購，惟石籠網材是送到現場組裝後才發現有規格不符
    之情形，後來黃建仁及工頭均表示那些規格有不符之網材都有重新組裝過等語。
    本件公訴人認被告庚○涉有貪污治罪條例第四條第一項第三款經辦公用工程偷工
    減料舞弊破壞公用工程之結構安全罪嫌，無非被告庚○在偵查中供承：「伊向甲○○承纜本垃圾場新建工程中石籠部分工程，其石籠網材估價每立方米四百元，
    價格太低，伊係依甲○○指示向盟凱公司訂購石籠，初購時係半邊籠並將十五米
    厚度改為十一米，後來被陳志忠刁難，才部分補蓋」等情以及同案被告黃建仁、
    陳志忠、陳志成、莊志寬等人之供詞及黃建仁之送貨等為其論據。經查：
（一）貪污治罪條例第二條後段所謂「受公務機關委託承辦公務之人」，必以所委任
      者為該機關權力範圍內之公務，受任人因而享有公務上之職權及權力主體之身
      分，於其受任範圍內得行使行政主體之權力者為限；至若僅受公務機關私經濟
      行為之民事上委任，或其他民事契約所發生之私法上權義關係，因所委任者並
      非機關權力範圍內之公務，受任之人亦不因而享有公法上之權力，自不能謂為
      受公務機關委託承辦公務之人。（參照最高法院八十七年度台上字第一九０一
      號判決）。本件宜蘭縣羅東鎮垃圾掩埋場工程，係由羅東鎮公所發包予唐榮鐵
      工廠股份有限公司（以下稱唐榮公司），唐榮公司再轉包予宏鎰營造有限公司
      （以下稱宏鎰公司），而實乃甲○○向宏鎰公司借牌承攬上開工程，又甲○○
      原將本件箱型石籠工程交由被告庚○及羅道企業有限公司負責人辛○○（改名
      為蔡叢鸝）負責施作，後因盟凱公司所送至工地之石籠網材被現場監工發現規
      格不符，甲○○始就石籠網材部分另外與盟凱公司訂立買賣契約，而被告庚○
      與案外人蔡叢鸝只負責石材及施工勞務等情，並據證人甲○○及蔡叢鸝結證在
      卷（見本院卷八十九年二月二十一日訊問筆錄及八十九年二月二十四日審判筆
      錄），是被告庚○辯稱其自始僅負責石材及勞務部分云云，尚無可採，惟被告
      庚○就本件石籠工程既只是轉承攬關係而負責該工程之施作行為，應屬係受民
      事上委任之私經濟行為，尚難認其因間接受羅東鎮公所委託處理工程事務，即
      為公務上職權及權力之主體，享有公法上之權力，並於受任之範圍內行使公務
      主體之權力。從而本件自不得對被告以貪污治罪條例罪責相繩，公訴人以被告
      具有準公務員身分，論被告以貪污罪嫌，容有誤認，合先敘明。
（二）按被告之自白，非出於強暴、脅迫、利誘、詐欺、違法羈押或其他不正之方法
      ，且與事相符者，得為證據。為刑事訴訟法第一百五十六條第一項所有明定。
      前引本件公訴人據以起訴被告庚○之自白，公訴人於八十六年八月二日當日訊
      問被告庚○時，未通知被告選任辯護人到場，有同上開檢察署八十六年度偵字
      第四０三八號卷可稽，程序上顯有未當，且被告自八十六年四月十日經檢察官
      羈押後迄同年七月二日始具保停止羈押，同年八月二日公訴人再予傳訊被告，
      被告在未有選任辯護人陪同之情況下接受偵訊，其內心自受有壓力，而有無法
      任意自由陳述之虞，是被告辯稱其係恐再遭羈押始為不實自白等語，尚非無可
      採信，公訴人上開偵訊程序既有可議，則被告上開偵查中之自白應不得採為其
      論罪之證據。
（三）又將石籠工程發包予被告庚○之同案被告甲○○到庭供證稱：石籠網材送到現
      場前伊不知道規格不符，庚○亦應不知道，因為石籠網材是到現場才組裝，後
      來監工告訴伊，伊才知道規格不符情形。網材是送來就錯了，是盟凱公司的錯
      ，四米之間要加一個網子，一體成型的網，要再加錢，所以伊才再加四十元給
      盟凱公司等情（同上卷八十八年九月二十八日訊問筆錄及八十九年二月二十四
      日審判筆錄）。至盟凱公司負責人即共同被告黃建仁（現由臺灣高等法院審理
      中）於八十六年八月一日檢察官偵訊時固供稱：「庚○做這工程時在八十四年
      十二月十六日、八十四年十二月十九日二天出的貨都是半邊籠，十二月二十一
      日出的貨再補蓋子，因偷料檢查不合格，所以依十二月十六日、十九日送的料
      是缺少一四六０立方米，十二月二十一日補的是四百八十立方米，也就少了九
      百八十立方米」等情，惟對公訴人訊問：「八十四年十二月二十六日送貨單上
      隔網１×１有一百片是何用途？」，答以「我不清楚」，公訴人訊以「是否４
      ×１×１上面或旁邊擺了３×１×１而少掉了一片網，而這是用來補這一部分
      ？」時，其仍答：「我不知道，如果是這樣就很嚴重了」，另公訴人再訊以「
      何以庚○向你訂３×１×１及２×１×１？」，其則答以「可能是要用來偷料
      的」，則黃建仁於偵查中所為被告庚○偷料之供述，既使用假設性及揣測性之
      用語，顯係其推測之詞，依刑事訴訟法第一百六十條之規定，不得作為證據。
      況黃建仁於臺灣士林地方法院法官調查時，其已供稱：出貨為半邊籠是伊自己
      配的，送過去後，監工說不符被退回來，庚○不懂規格，庚○訂貨時只說明裝
      幾立方公尺之石籠，未明訂規格，當初庚○跟伊說時，未按工程圖來購料，所
      以在進貨時才發覺有誤，於是再訂立合約，加到四百元，又伊並無去核算有無
      短少等情（見臺灣士林地方法院八十六年度訴字第七四八號卷第九十九頁及其
      背頁、第一百二十一頁背頁、第一百二十二頁），則就甲○○及黃建仁上開證
      言內容，並無法為任何不利被告庚○之認定。
（四）另中亞公司負責本件垃圾場興建工程監工之共同被告陳志忠（現由臺灣高等法
      院審理中）於偵查中固供稱：石籠部分是甲○○有偷工減料，而甲○○承作石
      籠部分另找工頭庚○承作，庚○將四×一×一米改成三×一×一米的石籠等語
      （見同上檢察署八十六年度偵字第四０三七號八十六年四月九日訊問筆錄），
      而在本案從事工程仲介業之共同被告陳志成（現由臺灣高等法院審理中）於檢
      察官偵訊另供稱：中亞公司監工陳志忠曾告訴甲○○說石籠不合規格，應要拆
      掉重作，結果甲○○由羅東打電話給伊，叫伊找王在仁問癸○○說說看可否不
      要拆，後來在與癸○○電話聯絡中，伊要癸○○自行處理，後來有無拆，伊就
      不知道了等語（見同上檢察署八十六年度偵字第四０三六號八十六年五月十九
      日訊問筆錄），至唐榮公司工地主任即共同被告莊志寬（現亦由臺灣高等法院
      審理中）於台北市調查處及檢察官偵訊時復供稱：石籠材料須為四米全張一體
      成型高鍍鋅鐵絲網，石籠部分開始施作，庚○當時是甲○○的小包，其施作時
      所使用之石籠材料有四米全張網及三米全張網等情（見同上檢察署八十六年度
      偵字第六四一六號八十六年四月十八日之調查筆錄及訊問筆錄），則就陳志忠
      、陳志成、莊志寬等上開之供述，亦僅能證明陳志忠及莊志寬發現盟凱公司所
      送至工地之石籠網材有與規格不符之情形，且當時負責石籠施作者乃甲○○之
      小包即被告庚○，至於盟凱公司之所提供之石籠網材何以與設計規格不符？又
      此項缺失係何人所造成？如何造成？均尚難逕以其等上開之證言得到解答，而
      盟凱公司負責人黃建仁已於臺灣士林地方法院調查時供承：出貨為半邊籠是伊
      自己配的，送過去後，監工說不符被退回來，庚○不懂規格，庚○訂貨時只說
      明裝幾立方公尺之石籠，未明訂規格等情，已如前文所述，則陳志忠、陳志成
      及莊志寬等人上開之供詞，自不足為被告庚○不利之認定。
（五）至於卷附之送貨單，其文書內容全由黃建仁所經營之盟凱公司人員制作，買受
      人亦非被告庚○，而係案外人辛○○（即蔡叢鸝），遍閱該等單據並無任何關
      於被告庚○之記載或被告庚○署押，自不足據以認定是被告庚○向盟凱公司訂
      購用以偷工減料不符規格石籠網材之證據資料。
（六）況本件石籠網施工後，雖據同案被告甲○○於台北市調查處及本院調查時，指
      出該垃圾場南側箱型石籠自鐵塔處起往左下方（即西南方）延伸約有一百公尺
      左右是不合規格的等情，惟經羅東鎮公所委託台灣省土木技師公會鑑定，該公
      會就南側箱型石籠在近現場高壓鐵塔處及靠西南方處拆開二處石籠採樣鑑定結
      果為，認為：「箱型石籠外部現況第一、二層組合均為一百公分乘一百公分乘
      三百九十五公分、第三、四層組合均為一百公分乘一百公分乘四百一十五公分
      、第五層組合為一百公分乘一百公分乘四百一十公分，其材料及施工均符合規
      定並經台灣省建築師公會鑑定結構安全無慮在案。本案經查石籠特性資料，知
      其石籠完成後之結構特性有如結合之大石材，由於結構橫向均串連，故其應力
      如同五層之石材疊切。經比對其拆驗二處及北側燒毀拆除之隱蔽部分之材質及
      施用，均與外部結構相符合。並就承造人提供之隱蔽部分之施工相片研判亦符
      合規定，結構安全應無虞。」有宜蘭縣羅東鎮公所以八十九年一月二十八日八
      九羅鎮清字第一三二七號函檢送本院之該鎮垃圾衛生掩埋場箱型石籠工程鑑定
      報告書影本一份在卷可稽，足認證人甲○○上開證述內容與事實核有未合。
四、綜上所述，並無證據足認被告庚○就本件石籠工程有何偷工減料之犯行，此外，
    復查無積極證據足證被告有何犯罪行為，爰依法為被告庚○無罪之諭知。
據上論斷，應依刑事訴訟法第二百九十九條第一項前段、第三百零一條第一項，貪污
治罪條例第五條第一項第三款、第八條第二項前段、第十七條、第十九條，刑法第二
條第一項前段、第十一條前段、第三十七條第二項，判決如主文。
本案經檢察官吳慧蘭到庭執行職務
中      華      民      國     八十九     年     三      月     九      日
                                        臺灣宜蘭地方法院刑事庭
                                            法  官  楊  麗  秋
右正本證明與原本無異。
如不服本判決，應於判決送達後十日內向本院提出上訴狀。（應附繕本）
                                            書記官  翁  文  琴
中      華      民      國     八十九     年     三      月     十      日
附錄本案論罪科刑法條全文：
修正後貪污治罪條例第五條第一項第三款；
有下列行為之一者，處七年以上有期徒刑，得併科新台幣六千萬元以下罰金：
三、對於職務上之行為，要求、期約或收受賄賂或其他不正利益者。


司法院資訊處製作；財團法人民間司法改革基金會備份。
